---
title: "Introdução"
author: "Caio Gomes Alves"
date: "`r Sys.Date()`"
output: pdf_document
---

```{r setup, include = F}
library(tidyverse)
library(highcharter)
```

# Introdução

Seja $y = \text{tempo até o evento de interesse}$, chamamos esse tempo $y$ de **tempo de falha**. A resposta para esses eventos é intrinsicamente longitudinal, sendo obtidas pot estudos observacionais e experimentais, de forma retrospectiva ou prospectiva.

Exemplos de estudos observacionais são:

* Estudos descritivos;
* Estudos caso-controle;
* Estudos de coorte.

Exemplos de estudos experimentais são principalmente:

* Estudos clínicos.

Num estudo de coorte, os grupos exposto e não-exposto ao fator de interesse são acompanhados no tempo, registrando-se a ocorrência do evento de interesse. Por exemplo, dois indivíduos são expostos ao cigarro (usuário x não-usuário), e são acompanhados até a ocorrência de câncer.

Denominações usuais para estudos de coorte são:
* Estudos longitudinais ou de seguimento (ênfase no acompanhamento ao longo do tempo);
* Estudos prospectivos (ênfase na direção do acompanhamento);
* Estudos de incidência (atentando para a proporção de novos casos no período de seguimento).

Em relação à forma de coleta das informações, podemos classificá-las em:

* Coorte *contemporânea* ou *prospectiva*: indivíduos escolhidos no presente e desfecho registrado em acompanhamento futuro;

Um estudo *clínico aleatorizado* é considerado o padrão-ouro para testar a eficácia de uma intervenção. É um estudo prospectivo no qual exite a intervenção direta do pesquisador que aloca, de forma aleatória, o tratamento ao paciente.

Tipos de censura:

* Censura do tipo I: Ocorre em estudos em que, ao serem finalizados após um tempo pré-estabelicido, alguns indivíduos ainda não apresentaram o evento de interesse;
* Censura do tipo II: ocorre em estudos que são encerrados após a observação de um número pré-estabelicido de falhas;
* Censura aleatória: ocorre com frequência na área médica. Neste caso, o indivíduo saí do estudo sem a ocorrência do evento de interesse.

Seja $T$ uma v.a. que representa o tempo de falha e $C$ uma outra v.a. independente de $T$ que representa o tempo de censura. O que se observa é:

$$
t = min(T,C)
$$

e:

$$
\delta = 1, \text{se} T \le C
$$

$$
\delta = 0, \text{se} T > C.
$$

Ou seja:

$$
\delta_i = I(T_i \le C_i)
$$

$$
T \sim f_T(t|\theta_T)
$$

$$
C \sim f_C(c|\theta_C)
$$

Suponha que os pares $(T_i,C_i), i = 1,2,\ldots,n$ formam uma amostra aleatória de $n$ indivíduos. Quando $C_1 = C$, uma constante fixada, obtém-se a censura do tipo I.

A função taxa de falha permite descrever a taxa de falha instantânea no tempo $t$ condicional à sobrevivência até o tempo $t$. É definida como:

$$
\lambda(t)=\lim_{\Delta t \to 0}\frac{P(t \le T < t+\Delta t|T \ge t)}{\Delta t}
$$

A função de taxa de falha acumulada fornece a taxa de falha acumulada do indivíduo, sendo definida como:

$$
\Lambda(u) = \int_{0}^{t}\lambda(u)du
$$

O tempo de vida médio é dado por:

$$
t_m = \mathbb{E}(T)=\int_{0}^{\infty} S(t)dt
$$

A vida média residual mede, para indivíduos com tempo $t$, o tempo médio restante de vida e é dada por:

$$
vmr(t) = \frac{\int_{t}^{\infty}S(u)du}{S(t)}
$$

Em que $f(\cdot)$ é a densidade de $T$. Note que $vmr(0) = t_m$

Temos as seguintes relações:

$$
\lambda(t) = \frac{f(t)}{S(t)}=-\frac{\delta}{\delta t}(\log S(t))
$$

$$
\Lambda(t)=\int_0^t \lambda(u)du = -log(S(t))
$$

$$
S(t)=\exp{\{-\Lambda(t)\}}=\exp{\{-\int_0^t \lambda(u)du\}}
$$

$$
S(t)=\frac{vmr(0)}{vmr(t)}\exp{\{-\int_0^t \frac{du}{vmr(u)}\}}
$$

$$
\lambda(t)=(\frac{\delta vmr(t)}{\delta t}+1)/vmr(t)
$$


## Estimador de Kaplan-Meier

O estimador de Kaplan-Meier é uma adaptação da função de sobrevivência empírica que, na ausência de censuras, é definida como:

$$
\hat{S}(t)=\frac{\text{nº de observações que não falharam até o tempo}t}{\text{nº de observações no estudo}}
$$

* $\hat{S}(t)$ é uma função escada com degraus nos tempos observados de falha de tamanho $\frac{1}{n}$, em que $n$ é o tamanho da amostra;
* Se existirem empates no tempo $t$, o tamanho do degrau fica multiplicado pelo número de empates;
* O EKM considera tanto intervalos de tempo quantos forem o número de falhas distrintas.

Construção do EKM em dados que envolvem censuras:

* Ordenar os tempos distintos de falha: $t_1 < t_2< \ldots < t_k$;
* Obter $d_j$: número de falhas no tempo $t_j$;
* Obter $n_j$: número de observações sob risco (não falhou e não foi censurado) até o tempo $t_j$ (exclusive);
* Obter $q_j = \frac{d_j}{n_j}$;
* a sobrevivência em $t_j$ é estimada por:
$$
\hat{S}(t) = (1-q_{1})(1-q_{2})\cdots(1-q_j) = \prod_{i \le j}(1-\frac{d_i}{n_i})
$$

O EKM é então definido por:

$$
\hat{S}(t)\hat{S}(t)=\prod_{j:t_j < t}(\frac{n_j-d_j}{n_j})=\prod_{j:t_j < t}(1 - \frac{d_j}{n_j})
$$

Principais propriedades:

* É não-viciado para amostras grandes;
* É fracamente consistente;
* Converge assintoticamente para um processo Gaussiano;
* É estimador de máxima verossimilhança de $S(t)$.

A variância assintótica do EKM é estimada pela fórmula de Greenwood:

$$
\hat{Var}(\hat{S}(t))=\hat{S}(t)^2 \sum_{j:t_j<t}(\frac{d_j}{n_j(n_j-d_j)})
$$

Como $\hat{S}(t)$, para $t$ fixo, tem distribuição assintótica Normal, segue que um intervalo de confiança aproximado para $S(t)$ é dado por:

$$
\hat{S}(t) \pm z_{\alpha / 2}\sqrt{\hat{Var}(\hat{S}(t))}
$$

Existem correções para valores extremos de $t$, em que o intervalo acima pode apresentar valores menores que zero e maiores que 1. Uma solução é considerar alguma transformação para $S(t)$, por exemplo, para $\hat{U}(t)=\log{[-\log{\hat{S}(t)}]}$, temos:

$$
\hat{Var}(\hat{U}(t)) = \frac{\sum_{j:t_j<t}\frac{d_j}{n_j(n_j-d_j)}}{[\sum_{j:t_j<t}\log{(\frac{n_j-n_d}{n_j})}]^2}
$$

E o intervalo de confiança será dado por:

$$
[\hat{S}(t)]^{\exp{\{\pm z_{\alpha/2}\sqrt{\hat{Var}(\hat{U}(t))}\}}}
$$

O estimador de Nelson-Aalen se baseia na função de sobrevivência:

$$
S(t)=\exp{\{\Lambda(t)\}}
$$

Um estimador para $\Lambda(t)$ é:

$$
\tilde{\Lambda}(t) = \sum_{j:t_k<t}(\frac{d_j}{n_j})
$$

O estimador de Nelson-Aalen para $S(t)$ é dado por:

$$
\tilde{S}(t)=\exp{\{-\tilde{\Lambda}(t)\}}
$$

Com variância assintótica estimada:

$$
\hat{Var}(\tilde{\Lambda}(t))=[\tilde{S}(t)]^{2} \sum_{j:t_k<t}(\frac{d_j}{n_j^{2}})
$$

## No R: Dados de Hepatite:

```{r, echo=T}
# Pacotes utilizados:
library(survival)
library(survminer)

# Dados dos tempos de falha:
tempos <- c(1,2,3,3,3,5,5,16,16,16,16,16,16,16,16,1,1,1,1,4,5,7,8,10,10,12,16,16,16)

# Indicadora de censura:
cens <- c(0,0,1,1,0,0,0,0,0,0,0,0,0,0,0,1,1,1,0,0,1,1,1,1,0,0,0,0,0)

# Divisão dos grupos:
grupos <- as.factor(c(rep("Controle", 15),rep("Esteroide", 14)))

# Dados completos:
dados <- data.frame(tempos, cens, grupos)

# Gráfico da curva de sobrevivência:
ekm <- survfit(Surv(tempos, cens) ~ grupos, data = dados)
ggsurvplot(ekm)

# Sumários:
summary(ekm0 <- survfit(Surv(tempos, cens) ~ grupos, conf.type = "plain",data = dados))

sob.NA <- survfit(coxph(Surv(tempos, cens) ~ grupos,data = subset(dados, grupos == "Esteroide"),method = "breslow"))
summary(sob.NA)
```

## Estimação de Quantidades de Interesse:

* Probabilidade de sobrevivência
  * Estimador de Kaplan-Meier ou de Nelson-Aalen;
  * Interpolação pode ser útil;
  * Variância estimada pela fórmula de Greenwood. Transformações podem ser úteis.

* Percentis
  * Utilizar a inversa do estimador de Kaplan-Meier ou de Nelson-Aalen;
  * Interpolação pode ser útil;
  * Variância difícil de ser estimada.

A variância do estimador de percentis ($\hat{t}_p$) é dada por:

$$
Var(\hat{t}_p)=\frac{\hat{Var}(\hat{S}(\hat{t}_p))}{[f(\hat{t}_p)]^2}
$$

Desejamos estimar:

$$
t_m = \mathbb{E}(T) = \int_0^{\infty}S(t)dt
$$

Uma estimativa paratmé substituir $S(t)$ por $\hat{S}(t)$. A integral se transformaem uma soma de áreas de retângulos, isto é:

$$
\hat{t}_m=t_1 + \sum_{i = 1}^{k-1}\hat{S}(t_j)(t_{j+1}-t_j)
$$

Em que $t_1<t_2<\cdots<t_k$ são os $k$ tempos de falha distintos e ordenados.
